臺灣板橋地方法院刑事判決　　　　　　　　　　　　　九十一年度訴字第六五五號
　　公　訴　人　臺灣板橋地方法院檢察署檢察官
　　被　　　告　乙○○　男　三.
右列被告因偽造文書案件，經檢察官提起公訴（九十年度偵字第五七三三號），本院
判決如左：
    主  文
乙○○無罪。
    理  由
一、公訴意旨略以：被告乙○○前為臺北縣政府警察局中和分局員山派出所警員，為
    依法令從事公務之人員，於民國（下同）八十九年一月十三日（起訴書誤載為十
    五日）十六時十分許，在臺北縣中和市員山派出所，明知吳明德並未於同日七時
    許，在臺北縣中和市○○路十七號旁之空地內，尋獲其於八十七年七月二十日，
    在臺中市○區○○○街與五權四五街口失竊之車牌號碼Ｈ９─四四五九號ＢＭＷ
    廠牌５２５型白色自用小客車，竟在職務上所掌管之偵訊（談話）筆錄及臺北縣
    警察局車輛失竊尋獲受理報案單等公文書上，為上開不實之記載後，即將該尋獲
    受理報案單第三聯交付予不詳姓名年籍自稱為吳明德之男子，嗣該男子即竊取黃
    昌泰所有之車牌號碼ＬＵ─三七七九號自用小客車（該車於八十九年一月三十日
    遭竊），再將該車之車身號碼偽造成Ｈ９─四四五九號之車體，並向麻豆監理站
    重領車牌號碼Ｃ８─三一九三號後，即自稱為「吳志文」而將右揭車輛以新台幣
    （下同）三十萬元之代價，販賣予明知為贓物之吳明德（故買贓物罪部分，已另
    案經臺灣嘉義地方法判處有期徒刑三月確定），吳明德隨即於八十九年三月二十
    八日將該車以四十八萬元售予不知情之簡正宗，嗣於八十九年十一月三十日經警
    通知簡正宗到案查驗車子而查獲，並扣得上開贓車，始知上情。因此，認為被告
    乙○○涉有刑法第二百十三條之公務員登載不實事項於公文書罪嫌。
二、按犯罪事實應依證據認定之，無證據不得推定其犯罪事實；又不能證明被告犯罪
    者，應諭知無罪之判決；刑事訴訟法第一百五十四條、第三百零一條第一項分別
    定有明文。又刑事訴訟上證明之資料，無論其為直接或間接證據，均須達於通常
    一般之人均不致有所懷疑，而得確信其為真實之程度，始得據為有罪之認定，若
    其關於被告是否犯罪之證明未能達此程度，而有合理懷疑之存在，致使無從形成
    有罪之確信，根據「罪證有疑，利於被告」之證據法則，即不得遽為不利被告之
    認定（參照最高法院七十六年臺上字第四九八六號判例）。
三、公訴人認被告涉有前述罪嫌，係基於下列證據：
  (一)證人吳明德證稱：我完全沒有到過中和分局員山派出所，也沒有做過偵訊（談話
    ）筆錄，而該筆錄及尋獲受理報案單之印章，也非我所有等語（九十年七月十三
    日訊問筆錄），是前述偵訊（談話）筆錄及尋獲受理報案單上之記載已完全與事
    實未合，為不實之記載。
  (二)被告職司偵辦犯罪，其所受專業訓練，自可輕易判斷前來報案之人與其攜帶之原
    本證件是否為相同之人，然被告竟僅憑身分證影本，即加以受理，已令人起疑？
  (三)再者，上開偵訊（談話）筆錄及尋獲受理報案單上之簽名，竟皆以蓋章為之，此
    與現今警察機關制作筆錄及相關文件後，皆由當事人親自簽名並捺指印之實情相
    悖，且經本署調閱被告離職前一年內所制作尋獲受理報案單，皆依親自簽名並捺
    指印之方式為之，何獨本件不為？益見事出有因，否則即可依該男子留存之指印
    而追查係何人冒吳明德之名義所為，顯見被告是故意為以蓋章方式為之，以避免
    事後追查。
  (四)此外，復有偵訊（談話）筆錄及臺北縣警察局車輛失竊尋獲受理報案單各一件附
    卷足憑。
四、被告於偵審中均坦承製作前述偵訊（談話）筆錄及臺北縣警察局車輛失竊尋獲受
    理報案單各一件之事實，但否認有在公文書不實登載之犯行，辯稱：當天下午四
    點多，有一自稱為吳明德之人，向我報案稱在當天早上七點多尋獲Ｈ９─四四五
    九號自用小客車，但沒有大牌，當時自稱吳明德者身上帶有身分證影本、印章及
    原先報案失竊三聯單正本，我核對三聯單正本及身分證影本與失主資料相符，我
    看那個人的臉孔與身分證影本相片差不多，即制作偵訊（談話）筆錄及車輛失竊
    尋獲受理報案單，並非故意登載不實。我們受理民眾案件時，只要有身分證影本
    也可以受理，而且依規定不用去查證有無車輛。因為那個人說沒有看到汽車大牌
    ，所以我在車輛失竊尋獲受理報案單上只勾選「尋獲引擎」。當時那個人說他有
    帶印章，不要簽名，所以才用蓋章方式，其他我處理的案件，都是聯絡民眾到派
    出所，他們不一定會帶章來，就會用簽名、捺印方式。何況，牌照遺失申請換發
    ，必須經由監理站審核過才會換發牌照，並不是依照我們所發給車輛失竊尋獲受
    理報案單，就直接重新發照，該輛汽車後來也是吳明德拿去轉賣，我並沒有牟利
    等語。
五、本院認定被告無罪之理由如下：
  (一)證人吳明德雖於偵查中證稱：我完全沒有到過中和分局員山派出所，也沒有做過
    偵訊（談話）筆錄，而該筆錄及尋獲受理報案單之印章，也非我所有等語（偵查
    卷第三二頁反面）。然查，
    1.證人吳明德於當庭檢察官提示車輛失竊尋獲受理報案單時，卻同時陳稱：「我
      完全沒有到過中和員山派出所，我把資料交給吳志文」一語（同上偵查卷）。
    2.再依卷附彰化縣警察局二林分局刑案偵查卷宗所載，吳明德於八十九年十二月
      五日第一次接受警方偵訊時即陳稱：「我當時買入該車後約一個星期就失竊，
      過了將近二年有一位自稱吳志文之男子打電話給我，說可以幫我找到車子，說
      要我付給他三十萬元，大約過了一個星期，對方又打電話給我說已找到車子，
      並約我隔天晚上在嘉義縣大林交流道當我的身分證交給他，說要幫我辦過戶，
      再過了一個星期，對方告訴我車子已辦好，約我在大林交流道見面，他拿行照
      給我看，該車已領用Ｃ８─三一九三號牌，我看見證件齊全，我就將三十萬元
      交給他」、「（你有無拿車輛證件給吳志文？何時交付？）有的，與身分證一
      起交給對方」、「（何人前往台北縣警察局中和分局員山派出所領車？）我不
      知道」、「（為何車輛失竊查詢認可資料顯示該車係你自行尋獲，而你卻稱不
      知情，你如何解釋？）我將車輛資料交給吳志文後，其他事情我一概不知」等
      情。
    3.續於九十年一月十四日，吳明德第二次接受警方偵訊時，經訊問「經查你於八
      十九年一月十三日十五時四十分所尋獲之Ｈ９─四四五九號車現已重領（Ｃ８
      ─三一九三號牌），係經由當時服務於台北縣警察局中和分局員山派出所之警
      員乙○○所填寫之尋獲證明，你何以說不認識？」，也答稱：「我是交由一位
      叫吳志文之男子代辦，所以我不認識他」一語。
    4.又於九十年二月五日，吳明德在嘉義地方法院檢察署接受檢察官訊問時，經訊
      問「何人報車已尋獲了？」，也陳稱：「是他（即吳志文）幫我報尋獲的，我
      身分證拿給他去報尋獲」一語，此有該署九十年度偵字第八二六號偵查卷影本
      附卷可稽。
    5.由上述吳明德的供詞可知，其雖未親自到過中和分局員山派出所辦理車輛失竊
      尋獲手續，卻曾將身分證、車輛資料交由該自稱吳志文者前往代為辦理車輛失
      竊尋獲手續。因此，被告辯稱當天有一自稱為吳明德之人，攜帶身分證影本、
      印章及原先報案失竊三聯單正本，前來申辦車輛失竊尋獲手續等情，應屬可信
      。
  (二)證人即當時中和分局員山派出所主管甲○○於偵、審中先後證稱如下：
    1.「被告平日個性懶散，其他還算正常」、「一般規定，當事人蓋章欄可以用印
      章代替，但需核對身分，影印身分證保留，但也可能是員警疏於注意」、「偵
      訊筆錄我們內部規定是要當事人簽名蓋章，尤其是有更改筆錄時，一定要蓋章
      」、「從車輛尋獲證明單上，他勾選『自行尋獲』，而且只有尋獲『引擎』，
      如員警想造假，應會勾『全部』，而且他若貪圖行政獎勵，他會勾『警方尋獲
      』這部分。乙○○處理吳明德部分，若有預謀，則應先找一部車子，這車資料
      應在一月十三日之前，而若在之後，則應與借屍還魂沒有什麼關係」等情（偵
      查卷第三九頁反面、第四十頁）。
    2.「我們受理民眾報案尋獲失竊，有分二種，一是警方尋獲通知民眾，二是民眾
      尋獲通知警方，第二種情形下，我們會依據他所尋獲的內容而有不同的處理，
      如果尋獲整台車子的話，我們會在紀錄表內打勾，依規定要去現場去看車子。
      如果只有尋獲車子但無車牌時，我們會在附記欄內勾選全部並在附註欄內註明
      沒有車牌，規定也要去現場看車子。勾選引擎一般是指只有找到車子引擎，沒
      有找到車子的車身的情況，依規定也會去現場看引擎」、「贓物認領保管單上
      的寫法比較籠統，這種寫法與報案單的記載內容不一樣，正確的寫法應該只有
      寫引擎號碼，而且註記只尋獲引擎，贓物認領保管單的寫法會讓人誤認為有找
      到車子，也有找到引擎」、「我們送監理單位時是依據報案單，補發申請掛牌
      也是依據報案單，從報案單就容易判斷是否有人去借屍還魂、去申請補發車牌
      。保管單上的具領人欄應該由當事人填寫，簽名部分不可能由警員代簽，訊問
      筆錄及報案單上都用蓋章，可能是員警怠惰的關係」、「我認為本案被告不可
      能涉案，因為本件是車主自行報案尋獲，而且尋獲的部份，只有引擎，如果員
      警要幫忙借屍還魂的話，應該會勾選全部，而且尋獲在前，借屍還魂在後，而
      且時間相隔很遠，應該沒有犯意聯絡，而且，被告從事警察多年，所受理的案
      件，只有本件有問題」、「尋獲三聯單應該是我講的才是正確的作法，須特別
      註記無車牌，但把關者是監理單位。如果車子已移開，我們可以不去看現場」
      等語（本院九十一年八月十四日訊問筆錄）。
    3.由上述證詞可知，
      (1)被告除平日個性懶散外，其他還算正常。
      (2)被告在製作偵訊（談話）筆錄及車輛失竊尋獲受理報案單時，民眾在簽章欄
        可以用蓋章方式代替簽名。
      (3)從車輛失竊尋獲證明單上所填載內容以觀，被告並無造假或貪圖行政獎勵情
        形。被告若有預謀借屍還魂，應會先找一部替代用車子，再填寫車輛失竊尋
        獲證明單。
      (4)如果民眾申報車輛失竊尋獲，而車子已經移開現場，可以不須看現場，即可
        製作筆錄及尋獲報案單。
  (三)公訴人雖認為被告職司偵辦犯罪，其所受專業訓練，自可輕易判斷前來報案之人
    與其攜帶之原本證件是否為相同之人，但被告竟僅憑身分證影本，即加以受理，
    顯有疑問。但在實務上，犯罪嫌疑人以他人證件冒名應訊、蒙混檢警人員過關之
    情形，時有所聞。而如前述，證人吳明德既將身分證影本、車輛資料等文件交由
    自稱吳志文者辦理車輛失竊尋獲手續，再參照證人甲○○所稱被告平日懶散之個
    性以觀，自稱吳志文者假藉吳明德名義蒙混過關情形，即有可能發生。
  (四)公訴人雖又指被告製作前述偵訊（談話）筆錄及尋獲受理報案單上之簽名，竟皆
    以蓋章為之，此與現今作法相違。惟依前述證人甲○○之證詞，法令既然允許民
    眾可以蓋章方式代替簽名，即無法以此作為被告論罪之依據。再依公訴人所調閱
    被告離職前一年內所制作尋獲受理報案單內容可知（偵查卷第十三頁至第十九頁
    ，共七份），雖均由民眾親自簽名並捺指印之方式為之，但該七件報案單都是由
    警方尋獲後，才通知當事人到派出所辦理手續，與本件是由民眾自行尋獲後、自
    行到派出所辦理手續之情形不同。因此，被告辯稱「當時那個人說他有帶印章，
    不要簽名，所以才用蓋章方式，其他我處理的案件，都是聯絡民眾到派出所，他
    們不一定會帶章來，就會用簽名、捺印方式」等語，並非無依據。
  (五)再就犯罪動機而言，誠如證人甲○○所言，從車輛失竊尋獲證明單上所填載內容
    以觀，被告並無造假或貪圖行政獎勵情形。而且，如被告確有與他人共謀借屍還
    魂之情事，依照常情，應會先找一部替代用車子，再填寫車輛失竊尋獲證明單。
    但本件製作車輛失竊尋獲證明單時間在八十九年一月十三日，但號碼ＬＵ─三七
    七九號自小客車是在八十九年一月三十日失竊，自稱吳志文者更遲至八十九年三
    月十六日始向監理單位辦理換發新牌照之手續（參閱前述警訊卷），時間相隔已
    達二月，即與一般常情不符。更何況，被告從事警察多年，所受理的案件中，也
    只有本件發生問題。因此，被告縱使在處理本件尋獲案行政上有疏失之處，但仍
    缺乏證據證明證明其有與他人共謀借屍還魂圖利，而故意在公文書上不實登載之
    情事。
  (六)因此，本件關於被告是否犯罪之證明未能達確信之程度，仍有合理懷疑之存在，
    根據「罪證有疑，利於被告」之證據法則，即不得遽為不利被告之認定。此外，
    本院復查無其他積極證據，足以證明被告涉有公文書不實登載犯行，既不能證明
    被告犯罪，依前述說明，自應諭知無罪之判決。
據上論斷，應依刑事訴訟法第三百零一條第一項，判決如主文。
本案經檢察官顏妃琇到庭執行職務
中      華      民      國      九十一      年    十一    月    十一    日
                                  臺灣板橋地方法院刑事第三庭
                                          法  官  劉以全
右正本證明與原本無異。
如不服本判決，應於判決送達後十日內，向本院提出上訴狀。
                                          書記官  廖舜宜
中      華      民      國      九十一      年    十一    月    十一    日
